ACORDAO-COMPLETO-2573765

ACÓRDÃO 329/2023 ATA 2/2023 - SEGUNDA CÂMARA

VISTOS, relatados e discutidos estes autos de tomada de contas especial instaurada pelo Fundo Nacional de Saúde em razão da aplicação irregular dos recursos do Sistema Único de Saúde no âmbito do Programa Farmácia Popular do Brasil, no período de 14/3/2013 a 5/11/2015;
ACORDAM os ministros do Tribunal de Contas da União, reunidos em sessão da 2ª Câmara, ante as razões expostas pelo relator, em:
9.1. julgar irregulares as contas do Sr. Antônio Luís de Souza Santos (CPF 309.618.82549, CNPJ 33.894.932/0001-84) , na condição de empresário individual, com fundamento nos arts. 1º, inciso I, 16, inciso III, alíneas "b" e "c", da Lei 8.443/1992, c/c os arts. 1º, inciso I, 209, incisos II e III, do Regimento Interno do TCU; 
9.2. condenar o responsável identificado no subitem anterior, com fundamento no art. 19, caput, da Lei 8.443/1992, c/c o art. 210 do Regimento Interno do TCU, ao pagamento das quantias a seguir especificadas, com a fixação do prazo de 15 (quinze) dias, a contar da notificação, para comprovar, perante o Tribunal (art. 23, inciso III, alínea "a", da Lei 8.443/1992, c/c o art. 214, inciso III, alínea "a", do Regimento Interno) , o recolhimento das dívidas aos cofres do Fundo Nacional de Saúde, atualizadas monetariamente e acrescidas dos juros de mora, calculados a partir das datas discriminadas, até a data dos recolhimentos, na forma prevista na legislação em vigor, abatendo-se, na oportunidade, os valores eventualmente já ressarcidos:
	DATA DA OCORRÊNCIA
	VALOR ORIGINAL
 (R$) 

	14/03/2013
	390,9

	14/03/2013
	282

	15/03/2013
	13,77

	15/03/2013
	41,85

	19/04/2013
	491,05

	19/04/2013
	124,2

	29/04/2013
	41,31

	29/04/2013
	13,77

	31/05/2013
	1.123,20

	31/05/2013
	25,2

	04/06/2013
	1.234,50

	04/06/2013
	28,8

	05/06/2013
	27,54

	28/06/2013
	1.439,20

	28/06/2013
	57,6

	28/06/2013
	13,77

	31/07/2013
	165,6

	31/07/2013
	1.055,70

	31/07/2013
	57,23

	02/09/2013
	309,6

	02/09/2013
	1.612,85

	02/09/2013
	42,62

	01/10/2013
	13,77

	02/10/2013
	1.316,50

	02/10/2013
	15

	12/11/2013
	4.048,00

	12/11/2013
	123,93

	12/11/2013
	24

	06/12/2013
	5.083,30

	06/12/2013
	220,32

	06/12/2013
	24,8

	30/12/2013
	4.041,85

	30/12/2013
	261,63

	30/12/2013
	4,8

	07/02/2014
	4.580,30

	07/02/2014
	220,32

	07/02/2014
	10,18

	07/02/2014
	28,8

	31/03/2014
	4.661,85

	31/03/2014
	192,78

	31/03/2014
	13,46

	31/03/2014
	30

	09/04/2014
	289,17

	16/04/2014
	5.030,35

	16/04/2014
	15,3

	13/05/2014
	330,48

	30/05/2014
	6.408,95

	30/05/2014
	39,3

	02/06/2014
	7.832,10

	02/06/2014
	87,9

	06/06/2014
	385,56

	04/07/2014
	454,41

	04/07/2014
	62,8

	04/07/2014
	30,69

	04/07/2014
	7.870,15

	31/07/2014
	93,6

	31/07/2014
	5.415,00

	01/08/2014
	289,17

	01/08/2014
	13,46

	09/09/2014
	27,54

	09/09/2014
	5.668,00

	09/09/2014
	27,54

	09/09/2014
	96,9

	02/10/2014
	124,8

	02/10/2014
	5.224,75

	03/10/2014
	13,77

	03/10/2014
	41,31

	03/11/2014
	5.149,05

	03/11/2014
	13,77

	03/11/2014
	210,6

	03/11/2014
	136,18

	28/11/2014
	5.282,00

	28/11/2014
	82,31

	28/11/2014
	70,8

	14/01/2015
	4.585,35

	14/01/2015
	50,4

	14/01/2015
	27,23

	09/02/2015
	41,31

	09/02/2015
	76,08

	09/02/2015
	202,05

	09/02/2015
	20

	09/02/2015
	4.951,40

	03/03/2015
	96,39

	03/03/2015
	4.931,55

	03/03/2015
	25,56

	03/03/2015
	226,35

	03/03/2015
	87,44

	02/04/2015
	13,77

	02/04/2015
	51,12

	02/04/2015
	4.051,00

	02/04/2015
	55,08

	02/04/2015
	164,6

	05/05/2015
	4.656,15

	05/05/2015
	175

	05/05/2015
	51,12

	05/05/2015
	413,1

	12/06/2015
	20

	12/06/2015
	25,56

	12/06/2015
	330,48

	12/06/2015
	4.251,15

	12/06/2015
	155,4

	07/07/2015
	4.270,20

	07/07/2015
	261,63

	07/07/2015
	69

	07/07/2015
	173,45

	05/08/2015
	13,46

	05/08/2015
	21,6

	05/08/2015
	647,19

	05/08/2015
	4.932,05

	05/08/2015
	264,9

	31/08/2015
	6.454,35

	31/08/2015
	908,82

	31/08/2015
	127,8

	31/08/2015
	255,4

	14/10/2015
	123,4

	14/10/2015
	5.913,05

	14/10/2015
	178,35

	15/10/2015
	784,89

	15/10/2015
	13,46

	30/10/2015
	162,6

	30/10/2015
	138,8

	30/10/2015
	6.380,85

	05/11/2015
	784,89

9.3. aplicar ao Sr. Antônio Luís de Souza Santos (CPF XXX.618.825-XX) a multa prevista no art. 57 da Lei 8.443/1992, c/c o art. 267 do Regimento Interno, no valor de R$ 15.000,00 (quinze mil reais) , com a fixação do prazo de quinze dias, a contar da notificação, para comprovar, perante o Tribunal (art. 214, inciso III, alínea "a", do Regimento Interno) , o recolhimento da dívida aos cofres do Tesouro Nacional, atualizada monetariamente desde a data deste acórdão até a do efetivo recolhimento, se forem pagas após o vencimento, na forma da legislação em vigor;
9.4. autorizar, desde logo, nos termos do art. 28, inciso II, da Lei 8.443/1992 c/c o art. 219, inciso II, do RITCU, a cobrança judicial das dívidas caso não atendidas as notificações;
9.5. autorizar, desde logo, o pagamento das dívidas em até 36 (trinta e seis) parcelas mensais e consecutivas, nos termos do art. 26 da Lei 8.443/1992, c/c o art. 217 do Regimento Interno/TCU, fixando-se o vencimento da primeira parcela em 15 (quinze) dias, a contar do recebimento da notificação, e o das demais a cada mês, devendo incidir sobre cada valor mensal os correspondentes acréscimos legais, na forma prevista na legislação em vigor, sem prejuízo de alertar ao responsável de que a falta de comprovação do recolhimento de qualquer parcela implicará o vencimento antecipado do saldo devedor; 
9.6. encaminhar cópia desta deliberação ao Fundo Nacional de Saúde e ao responsável, bem assim ao Procurador-Chefe da Procuradoria da República no Estado da Bahia, nos termos do § 3º do art. 16 da Lei 8.443/1992, c/c o § 7º do art. 209 do Regimento Interno do TCU, para adoção das medidas cabíveis.

Tomada de contas especial instaurada em razão de não comprovação da regular aplicação dos recursos repassados por intermédio do Programa Farmácia Popular do Brasil.

Segunda Câmara

Fundo Nacional de Saúde - MS.

3. Interessados/Responsáveis:
3.1. Responsáveis: Antônio Luís de Souza Santos (XXX.618.825-XX); Antonio Luís de Souza Santos (33.894.932/0001-84).

13.1. Ministros presentes: Augusto Nardes (na Presidência), Aroldo Cedraz, Vital do Rêgo (Relator) e Antonio Anastasia.
13.2. Ministro-Substituto presente: Marcos Bemquerer Costa.

VITAL DO RÊGO

Transcrevo a seguir, com os ajustes de forma pertinentes, a instrução produzida pela Unidade de Auditoria Especializada em Tomada de Contas Especial - AudTCE (peça 78) , que contou com a anuência de seus dirigentes e do representante do Ministério Público junto ao TCU (peças 79 a 81) :
INTRODUÇÃO
	Cuidam os autos de Tomada de Contas Especial instaurada pelo Fundo Nacional de Saúde/Ministério da Saúde (FNS/MS) , em desfavor do empresário individual Sr. Antônio Luís de Souza Santos, em razão da aplicação irregular de recursos do Sistema Único de Saúde (SUS) no âmbito do Programa Farmácia Popular do Brasil - Aqui Tem Farmácia Popular (PFPB) , no período de 14/3/2013 a 5/11/2015, o que teria ocasionado um prejuízo de R$ 152.940,34, em valores históricos, aos cofres do FNS.
HISTÓRICO
Programa Farmácia Popular do Brasil
O Farmácia Popular do Brasil é um programa do Governo Federal que procura ampliar o acesso da população a medicamentos necessários para o tratamento de doenças com grande ocorrência no país.
As farmácias e drogarias que aderem ao programa fornecem aos cidadãos, de forma gratuita, medicamentos para o tratamento de hipertensão, diabetes e asma. Além destes, são disponibilizados, com até 90% de desconto, medicamentos para rinite, dislipidemia, doença de Parkinson, osteoporose, glaucoma, anticoncepcionais e fraldas geriátricas. 
Para ter acesso ao medicamento, o cidadão precisa comparecer ao estabelecimento credenciado portando CPF próprio, receita médica válida e documento com foto, bem como assinar o cupom vinculado e o cupom fiscal no ato da aquisição.
Para cada dispensação realizada, o Ministério da Saúde reembolsa o comerciante conforme a tabela de referência de preços de medicamentos, disponibilizada em: http://portalms.saude.gov.br/acoes-e-programas/farmacia-popular/legislacao.
O cadastro dos estabelecimentos da rede privada de comércio farmacêutico se dá mediante a entrega da documentação solicitada e o preenchimento do formulário de inscrição e do Requerimento e Termo de Adesão (RTA) .
A participação no Programa Farmácia Popular do Brasil - PFPB é voluntária e as farmácias e drogarias que pretendem participar devem assinar termo no qual declaram estar cientes do conteúdo e das exigências da Portaria que rege o Programa, as quais aceitam e se comprometem a cumprir.
Auditoria do Denasus e Instauração da TCE
A presente TCE originou-se de constatações do Departamento Nacional de Auditoria do SUS (Denasus) em auditoria realizada entre 7/6/2017 e 20/9/2017, com a finalidade de avaliar a execução do Programa Farmácia Popular do Brasil pelo empresário individual Sr. Antônio Luís de Souza Santos, abrangendo o período de março de 2013 a novembro de 2015, com foco no cumprimento das normas estabelecidas pela Portaria GM/MS nº 971/2012, vigente de 15/5/2012 a 27/1/2016, que dispõe sobre o Programa Farmácia Popular do Brasil.
De acordo com o Relatório de Auditoria nº 17689 do Denasus e seus anexos (peças 5-7) , foram constatadas irregularidades que representavam débito de R$ 152.940,34, em valores históricos. 
Foram constatadas, no referido Relatório, as seguintes irregularidades:
2.1. Irregularidade nas dispensações e/ou na documentação comprobatória de dispensações de medicamentos do Programa Farmácia Popular do Brasil, caracterizada por:
registro de dispensação de medicamentos sem notas fiscais que comprovem a aquisição, contrariando o disposto nos arts. 23, 39 e 40 da Portaria GM/MS nº 971/2012, vigente de 15/5/2012 a 27/1/2016. Evidência: constatação 491834 (peça 5, p. 6-8) ;
registro de dispensação de medicamentos em nome de pessoas falecidas, contrariando o disposto nos arts. 21 e 23 da Portaria GM/MS nº 971/2012, vigente de 15/5/2012 a 27/1/2016. Evidência: constatação 491923 (peça 5, p. 8-9) ;
não apresentação de cópia do cupom fiscal, cupom vinculado e/ou receitas médicas solicitados, contrariando o disposto nos arts. 21, 22, 23, 39 e 40 da Portaria GM/MS nº 971/2012, vigente de 15/5/2012 a 27/1/2016. Evidência: constatação 491931 (peça 5, p. 10-11) .
 O detalhamento do débito apurado pelo Denasus consta da peça 5, p. 13-46. 
Diante das constatações o Denasus deu oportunidade de defesa ao responsável, em obediência aos princípios constitucionais que asseguram o direito ao contraditório e à ampla defesa, como demonstram as notificações expedidas em 28/9/2017 (peça 14) . Conforme cita o Relatório de Auditoria nº 17689, o responsável apresentou justificativas, as quais lograram afastar parcialmente as irregularidades apontadas. 
Superada a fase de defesa administrativa, foram emitidas notificações de cobrança pela Secretaria Executiva do FNS ao responsável, em ofícios emitidos em 10/3/2020 (peças 13 e 15) .
Assim, o motivo que levou à instauração da presente Tomada de Contas Especial está materializado por prejuízo causado pelo empresário individual, Sr. Antônio Luís de Souza Santos, ao Programa Farmácia Popular do Brasil, no valor histórico de R$ 152.940,34, no período de 14/3/2013 a 5/11/2015, tendo em vista irregularidades que contrariaram as normas vigentes à época, especialmente a Portaria GM/MS nº 971/2012, vigente de 15/5/2012 a 27/1/2016, frente às constatações apontadas no Relatório de Auditoria nº 17689 do Denasus (peça 5) e consolidadas na Matriz de Responsabilização acostada pelo órgão instaurador (peça 35) .
Com base no Relatório de Auditoria do Denasus e com fundamento na IN/TCU 71/2012, alterada pela IN/TCU 76/2016 e DN/TCU 155/2016, o Fundo Nacional de Saúde autorizou a instauração de Tomada de Contas Especial (peças 1-2) .
O Relatório Completo do Tomador de Contas Especial nº 279/2020 (peça 36) registra a apuração de fatos, a quantificação do dano, bem como a identificação do responsável, nos termos do art. 2º da IN TCU 71/2012.
Registra, ainda, que foi dada oportunidade de defesa ao responsável, conforme as notificações relacionadas no item "V" do relatório do tomador, expedidas visando a regularização das contas e o ressarcimento do dano (peça 36) . 
Por fim, o tomador de contas concluiu pela responsabilização do empresário individual Sr. Antônio Luís de Souza Santos, quantificando-se o débito no valor de R$ 231.175,54, atualizado em 17/6/2020 (peça 36, p. 1) . A inscrição em conta de responsabilidade, no SIAFI, foi efetuada mediante a Nota de Lançamento de Sistema nº 2020NS041690, de 17/6/2020 (peça 37) .
Uma vez concluída a TCE no âmbito do Fundo Nacional de Saúde, esta foi remetida à Controladoria-Geral da União, a qual emitiu o Relatório de Auditoria nº 1896/2020 (peça 39) , que anui com as conclusões do Relatório de Auditoria nº 17689 do Denasus (peça 5) e Relatório de Tomada de Contas Especial nº 279/2020 (peça 36) . 
Diante disso, a Secretaria de Controle Interno certificou a irregularidade das contas (peça 40) , acompanhado do parecer do dirigente do órgão de controle interno (peça 41) , tendo o Ministro de Estado da Saúde registrado o conhecimento das conclusões daquele órgão de controle interno (peça 42) . 
Autuada no TCU em 30/11/2020, foi realizada Instrução Preliminar com proposta de citação (peça 45) do empresário individual Antônio Luís de Souza Santos (CPF XXX.618.825-XX, CNPJ 33.894.932/0001-84) , proposta essa que obteve parecer favorável da Subunidade (peça 46) e da Unidade (peça 47) . 
O responsável foi citado por meio dos ofícios:
	Natureza
	Comunicação 
	Data de expedição
	Peça
	Destinatário
	Origem do endereço
	Data da ciência ou motivo da devolução
	Peça da ciência
	Peça da Resposta

	Citação
	Ofício 27087/2021-TCU/Seproc
	14/06/2021
	50
	Antonio Luis de Souza Santos
	Receita Federal
	21/06/2021
	52
	Não houve

	Citação
	Ofício 30356/2021-TCU/Seproc
	16/06/2021
	51
	Antonio Luis de Souza Santos
	Receita Federal
	23/06/2021
	53
	57, 58, 59, 60, 61, 62, 63, 64, 65

No dia 6/7/2021, foi juntada procuração outorgando ao Sr. Vítor Reichmann Mendes, OAB/PR 96.299, e ao Sr. Cassiano Altoé, OAB/PR 97.825, poderes para representar o Sr. Antônio Luís de Souza Santos (peça 55) . 
No dia 6/7/2021, o Sr. Antônio Luís de Souza Santos protocolou pedido de prorrogação de prazo (peça 54) , o qual foi concedido pelo período de 15 dias a contar do vencimento original (peça 56) , findando o prazo para apresentação das alegações de defesa no dia 8/7/2021. 
No dia 21/7/2021, o Sr. Antônio Luís de Souza Santos apresentou suas alegações de defesa (peça 57) , acompanhada dos documentos constantes das peças 58-65.
Em virtude da apresentação da documentação constante das peças 58-65, foi proposta a realização de diligência (peça 67) ao Serviço de Auditoria do Denasus na Bahia (SEAUD/BA/DENASUS) para que procedesse à análise da nova documentação apresentada e verificasse se era capaz de ilidir, no todo ou em parte, as irregularidades apontadas no Relatório de Auditoria nº 17689. A resposta do Denasus à diligência foi anexada às peças 74-76.
AVALIAÇÃO DA OCORRÊNCIA DE PRESCRIÇÃO
Em relação à prescrição, o Supremo Tribunal Federal - STF, no Recurso Extraordinário - RE 636.886, fixou a tese, com repercussão geral reconhecida, de que "é prescritível a pretensão de ressarcimento ao erário fundada em decisão de Tribunal de Contas" (Tema 899) . Posteriormente, o próprio TCU regulamentou o assunto por meio da Resolução TCU 344, de 11/10/2022, publicada em 21/10/2022, à luz do disposto na Lei 9.873/1999, estabelecendo que "prescrevem em cinco anos as pretensões punitiva e de ressarcimento" nos processos de controle externo, conforme o art. 2º, da referida norma.
Quanto ao termo inicial da contagem do prazo prescricional, o art. 4º prevê o seguinte:
Art. 4° O prazo de prescrição será contado:
I - da data em que as contas deveriam ter sido prestadas, no caso de omissão de prestação de contas;
II - da data da apresentação da prestação de contas ao órgão competente para a sua análise inicial;
III - do recebimento da denúncia ou da representação pelo Tribunal ou pelos órgãos de controle interno, quanto às apurações decorrentes de processos dessa natureza;
IV - da data do conhecimento da irregularidade ou do dano, quando constatados em fiscalização realizada pelo Tribunal, pelos órgãos de controle interno ou pelo próprio órgão ou entidade da Administração Pública onde ocorrer a irregularidade;
V - do dia em que tiver cessado a permanência ou a continuidade, no caso de irregularidade permanente ou continuada.
No que se refere às causas de interrupção da prescrição, o art. 5º dispõe:
Art. 5º A prescrição se interrompe:
I - pela notificação, oitiva, citação ou audiência do responsável, inclusive por edital; 
II - por qualquer ato inequívoco de apuração do fato;
III - por qualquer ato inequívoco de tentativa de solução conciliatória; 
IV - pela decisão condenatória recorrível.
§ 1° A prescrição pode se interromper mais de uma vez por causas distintas ou por uma mesma causa desde que, por sua natureza, seja repetível no curso do processo.
§ 2° Interrompida a prescrição, começa a correr novo prazo a partir do ato interruptivo.
§ 3º Não interrompem a prescrição o pedido e concessão de vista dos autos, emissão de certidões, prestação de informações, juntada de procuração ou subestabelecimento e outros atos de instrução processual de mero seguimento do curso das apurações.
No caso concreto, por se tratar de irregularidade continuada, o termo inicial da contagem do prazo prescricional é a data do último fato gerador (art. 4º, V) : 5/11/2015.
Ademais, verificam-se, nos presentes autos, os seguintes eventos processuais interruptivos da prescrição, ocorridos tanto na fase interna, quanto na fase externa desta TCE:
2.2. Fase interna:
notificações para apresentação de defesa, expedidas em 28/9/2017 (peça 14) ; 
emissão do Relatório de Auditoria nº 17689, em 12/1/2018 (peça 5) ;
notificações de cobrança, expedidas em 10/3/2020 (peças 13 e 15) ;
despacho de instauração da TCE, emitido em 15/6/2020 (peça 1) ;
emissão do Relatório Completo do Tomador de Contas Especial nº 279/2020, em 23/6/2020 (peça 36) ;
emissão do Relatório da CGU nº 1896/2020, em 21/10/2020 (peça 39) .
2.3. Fase externa:
autuação da Tomada de Contas Especial no âmbito do Tribunal de Contas da União, em 30/11/2020;
citação, realizada no âmbito do TCU, em 14/6//2021 e 16/6/2021 (peças 50-51) .
Ao se analisar o termo inicial da contagem do prazo de prescrição, bem como a sequência de eventos processuais indicados no item anterior, os quais têm o condão de interromper a fluência do prazo prescricional, nos termos do art. 5º da Resolução TCU n. 344/2022, conclui-se que não houve o transcurso do prazo de 5 (cinco) anos entre cada evento processual e o seguinte. Portanto, levando-se em consideração o entendimento do STF acima mencionado, bem como a vigente regulamentação do Tribunal, não ocorreu, nos autos, a prescrição da pretensão sancionatória e ressarcitória para o TCU.
Avaliação da Prescrição Intercorrente no Âmbito do Tribunal
A RESOLUÇÃO - TCU 344, de 11 de outubro de 2022, estabelece que:
Art. 8º Incide a prescrição intercorrente se o processo ficar paralisado por mais de três anos, pendente de julgamento ou despacho, sem prejuízo da responsabilidade funcional decorrente da paralisação, se for o caso. 
§ 1° A prescrição intercorrente interrompe-se por qualquer ato que evidencie o andamento regular do processo, excetuando-se pedido e concessão de vista dos autos, emissão de certidões, prestação de informações, juntada de procuração ou subestabelecimento e outros atos que não interfiram de modo relevante no curso das apurações.
§ 2° As causas suspensivas e interruptivas da prescrição principal também suspendem ou interrompem a prescrição intercorrente.
Levando-se em consideração a vigente regulamentação do Tribunal, bem como os eventos processuais interruptivos da prescrição na fase externa, conclui-se que não houve o transcurso do prazo de 3  (três) anos entre cada evento processual e o seguinte, e consequentemente não ocorreu a prescrição intercorrente.
ANÁLISE DOS PRESSUPOSTOS DE PROCEDIBILIDADE DA IN/TCU 71/2012
Viabilidade do Exercício do Contraditório e Ampla Defesa
Verifica-se que não há prejuízo ao contraditório e à ampla defesa, uma vez que não houve o transcurso de mais de dez anos desde o fato gerador sem que tenha havido a notificação dos responsáveis pela autoridade administrativa federal competente (art. 6º, inciso II, c/c art. 19 da IN/TCU 71/2012, modificada pela IN/TCU 76/2016) , pois os recursos transferidos e as despesas impugnadas referem-se aos exercícios de 2013 a 2015, e o responsável foi notificado sobre as irregularidades pela autoridade administrativa competente em 28/9/2017 (peça 14) .
Valor de Constituição da TCE
Verifica-se, também, que o valor atualizado do débito apurado (sem juros) em 1/1/2017 é de R$ 181.011,49, portanto superior ao limite mínimo de R$ 100.000,00, na forma estabelecida conforme os arts. 6º, inciso I, e 19 da IN/TCU 71/2012, modificada pela IN/TCU 76/2016.
VERIFICAÇÃO DA EXISTÊNCIA DE OUTROS DÉBITOS
Em atenção ao comando contido no item 9.4 do Acórdão 1772/2017-TCU-Plenário (Relator Ministro-Substituto Augusto Sherman Cavalcanti) , e em atendimento ao disposto no art. 6º, § 1º, da Instrução Normativa TCU 71/2012, informa-se que não foi constatada a existência de outros débitos imputáveis ao responsável arrolado nestes autos em demais processos em tramitação no Tribunal. 
EXAME TÉCNICO
Esgotamento da via administrativa do Ministério da Saúde para ressarcimento do dano
Preliminarmente, oportuno consignar que, nos termos do art. 23, § 1º, do Decreto 7.827/2012, que regulamenta a Lei Complementar 141/2012, e item 9.3.5.2 do Acórdão 1072/2017-TCU-Plenário (Relator Ministro Bruno Dantas) , foram esgotadas, na via administrativa de controle interno do Ministério da Saúde, as medidas para ressarcimento do dano, conforme notificação ao responsável em 10/3/2020 (peças 13 e 15) .
Caracterização das irregularidades geradoras do dano ao erário
Extrai-se da situação sintetizada na seção "histórico" desta instrução que o tomador de contas identificou como ilícito gerador do dano as seguintes irregularidades, o que teria ocasionado um prejuízo de R$ 152.940,34:
2.4. Irregularidade nas dispensações e/ou na documentação comprobatória de dispensações de medicamentos do Programa Farmácia Popular do Brasil, caracterizada por:
 Ocorrência 1: registro de dispensação de medicamentos sem notas fiscais que comprovem a aquisição;
Dispositivos violados: arts. 23, 39 e 40 da Portaria GM/MS nº 971/2012, vigente de 15/5/2012 a 27/1/2016; 
Responsável: Sr. Antônio Luís de Souza Santos, empresário individual, no período de 14/3/2013 a 5/11/2015;
Conduta: não apresentar notas fiscais que comprovem a compra e a existência em estoque dos medicamentos dispensados;
Evidência:  Constatação 491834 do Relatório de Auditoria nº 17689 do Denasus (peça 5, p. 6-8) ;
Ocorrência 2: registro de dispensação de medicamentos em nome de pessoas falecidas;
Dispositivos violados: arts. 21 e 23 da Portaria GM/MS nº 971/2012, vigente de 15/5/2012 a 27/1/2016; 
Responsável: Sr. Antônio Luís de Souza Santos, empresário individual, no período de 14/3/2013 a 5/11/2015;  
Conduta: realizar a dispensação de medicamentos em nome de pessoas falecidas;
Evidência: Constatação 491923 do Relatório de Auditoria nº 17689 do Denasus (peça 5, p. 8-9) ;
Ocorrência 3: não apresentação de cópia do cupom fiscal, cupom vinculado e/ou receitas médicas solicitados;
Dispositivos violados: arts. 21, 22, 23, 39 e 40 da Portaria GM/MS nº 971/2012, vigente de 15/5/2012 a 27/1/2016; 
Responsável: Sr. Antônio Luís de Souza Santos, empresário individual, no período de 14/3/2013 a 5/11/2015;
Condutas: não apresentar as cópias do cupom fiscal, cupom vinculado e/ou receitas médicas solicitados, os quais servem para atestar a legalidade das dispensações realizadas;
Evidência: Constatação 491931 do Relatório de Auditoria nº 17689 do Denasus (peça 5, p. 10-11) .
Responsabilização da Pessoa Física dos Empresários Individuais
Devido ao caráter convenial conferido à relação entre o poder público e o particular no âmbito do Programa Farmácia Popular do Brasil, conforme claramente explicitado nas Portarias que o regem, a jurisprudência do TCU tem se solidificado no sentido de que sejam responsabilizados, além da pessoa jurídica, também seus administradores, pessoalmente, a comprovar a regular aplicação dos recursos públicos desse programa submetidos às suas decisões. Nesse diapasão, acerca das irregularidades constatadas na execução do PFPB, julgados recentes do TCU, a exemplo dos Acórdãos 3796/2020-TCU-Primeira Câmara (Relator Ministro Vital do Rêgo) , 2395/2020-TCU-Primeira Câmara (Relator Ministro-Substituto Weder de Oliveira) , e 2386/2020-TCU-Primeira Câmara (Relator Ministro Augusto Sherman) , têm responsabilizado a pessoa jurídica da farmácia/drogaria credenciada em solidariedade com a pessoa física dos seus administradores, não pelo instituto da desconsideração da personalidade jurídica, mas pela obrigação de prestar contas decorrente da natureza convenial da relação jurídica estabelecida. 
Sobre o assunto é claro o voto condutor do Acórdão 5259/2018-TCU-Primeira Câmara, (Relator Ministro Vital do Rêgo) :
Com relação à matéria de fato, como bem ressaltou o MPTCU, a norma que instituiu o PFPB (art. 2º, inciso II, da Portaria 184/2011, sucedido pelo art. 2º, inciso II, Portaria 111/2016) atribuiu ao programa, expressamente, a natureza de convênio, por meio do qual é outorgado ao particular (farmácia ou drogaria integrante da rede privada) a gestão de recursos públicos. Assim, ao assumir voluntariamente o múnus público de gestão de recursos do PFPB, o particular se submete à obrigação de prestar contas, conforme disposto no artigo 70, parágrafo único, da Constituição, e, eventual responsabilização em caso de mau uso dos recursos geridos, consoante dispõe o artigo 71, inciso II, da CF/1988.
Nesse contexto, compartilho o entendimento do MPTCU, no sentido de que, ao se considerar a gestão de recursos públicos no âmbito de uma pessoa jurídica de direito privado, as decisões das pessoas naturais administradoras dessa pessoa jurídica determinam a destinação a ser dada àqueles recursos públicos. Isso faz com que, além da pessoa jurídica, também seus administradores sejam obrigados, pessoalmente, a comprovar a regular aplicação dos recursos públicos submetidos às suas decisões, a exemplo do que deliberou esta Corte no Acórdão 8969/2016-TCU-Segunda Câmara (Relator Ministro Raimundo Carreiro) .
Nos casos em que o estabelecimento comercial farmacêutico possui a natureza jurídica de empresa individual, o art. 2º do Decreto-Lei 1.706, de 23 de outubro de 1979 esclarece que as empresas individuais se equiparam a pessoa jurídica apenas para fins fiscais. Dessa forma, por não ser efetivamente uma pessoa jurídica, responde apenas a pessoa física do empresário individual.
Nesse sentido se manifestou o Ministro Vital do Rego no voto condutor do Acórdão 4508/2020-TCU-Primeira Câmara:
19. Não há dúvidas, na jurisprudência desta Corte de Contas, que a empresa individual não tem personalidade diversa e separada do titular, constituindo-se como única pessoa com único patrimônio, tanto assim que é desnecessária a desconsideração da personalidade jurídica para a condenação de responsável empresário individual. Nesse sentido, os Acórdão 2386/2020-TCU-Primeira Câmara (relator Min. Augusto Sherman) , 4.476/2019-TCU-2ª Câmara (Min. Subst. Marcos Bemquerer) , 8.698/2019-TCU-2ª Câmara (relator Min. Aroldo Cedraz) , 3.201/2018-TCU-2ª Câmara (relator Min. Aroldo Cedraz) , 10.922/2016-TCU-2ª Câmara (Min. Subst. André de Carvalho) , 4.784/2014-TCU1ª Câmara (Min. Benjamin Zymler) e 2.737/2013- TCU-Plenário (Rel. Min. José Jorge) , 1.563/2012TCU-Plenário (Min. Subst. Marcos Bemquerer) , dentre outros. 
Esse mesmo entendimento é espelhado na doutrina e jurisprudência pátrias, onde o empresário individual, conquanto esteja inscrito no Cadastro Nacional de Pessoas Jurídicas, não é considerado pessoa jurídica, pois equivale a um comerciante exercendo atos de comércio individualmente. Nesse decisum, ao acatar sugestão do representante do Ministério Público, o relator, ao tempo que destacou que o responsável é a pessoa física, adotou posicionamento no sentido de que todas as referências ao empresário individual no processo trarão o seu CPF e o seu CNPJ.
Mais recentemente, no entanto, os Acórdão 5797/2020-TCU-Primeira Câmara, Relator Ministro Benjamin Zymler, e 1.089/2020-TCU-2ª Câmara, Relatora Ministra Ana Arraes, defenderam a condenação solidária da empresa individual e do empresário, sempre com o intuito de conferir maior eficácia na busca de bens e no ressarcimento em fase de execução de dívida, posição que passou a ser adotada pelo Tribunal. No caso em tela, no entanto, a citação foi realizada nos moldes do antigo entendimento.
O caso concreto tratado nesta TCE envolve o empresário individual Sr. Antônio Luís de Souza Santos (CPF XXX.618.825-XX, CNPJ 33.894.932/0001-84) .
Considerando os ilícitos acima identificados, a imputação de responsabilidade atende aos pressupostos estabelecidos na jurisprudência desta Corte de Contas. Com efeito, há elementos para individualizar as condutas, o nexo de causalidade entre estas e as irregularidades geradoras do dano, bem como está caracterizada a atuação, no mínimo culposa, do responsável, conforme resumido na matriz de responsabilização anexa a esta instrução e demonstrado na descrição das ocorrências listadas no tópico retro "Caracterização das irregularidades geradoras do dano ao erário".
Encontram-se, dessa forma, elementos probatórios nos autos que autorizam a responsabilização do Sr. Antônio Luís de Souza Santos, na condição de empresário individual.  
Na seara do Direito Financeiro, é cediço que cabe ao responsável demonstrar, por meio da documentação exigida nos normativos do PFPB, a boa e regular aplicação dos recursos públicos federais geridos no âmbito do referido programa, ainda que tais recursos financeiros lhes tenham sido repassados posteriormente à dispensação dos medicamentos, pois fora feito com base nas informações prestadas pelo estabelecimento comercial farmacêutico à luz das exigências previamente estabelecidas e aceitas pelo ente privado. 
Cabia ao responsável comprovar, por meio de documentos hábeis (notas fiscais de entrada, receitas médicas, cupons vinculados, cupons fiscais etc.) , que as dispensações de medicamentos respeitaram os normativos do programa.
Citações
Em cumprimento ao Despacho do Secretário da Secex-TCE (peça 47) , foi promovida a citação do responsável por meio dos ofícios:
	Natureza
	Comunicação 
	Data de expedição
	Peça
	Destinatário
	Origem do endereço
	Data da ciência ou motivo da devolução
	Peça da ciência
	Peça da Resposta

	Citação
	Ofício 27087/2021-TCU/Seproc
	14/06/2021
	50
	Antonio Luis de Souza Santos
	Receita Federal
	21/06/2021
	52
	Não houve

	Citação
	Ofício 30356/2021-TCU/Seproc
	16/06/2021
	51
	Antonio Luis de Souza Santos
	Receita Federal
	23/06/2021
	53
	57, 58, 59, 60, 61, 62, 63, 64, 65

Alegações de defesa
No documento constante da peça 57, o defendente alega que, em 2016, a documentação solicitada já teria sido devidamente enviada ao Denasus, e que o presente TC teria sido expedido, aparentemente, sem qualquer análise documental, visto que seriam relacionadas inúmeras irregularidades por suposta falta de documentos, fato este que seria totalmente discrepante com todo o arcabouço documental enviado. Desta feita, alega que estaria novamente encaminhando a documentação solicitada (peças 58-65) para que seja feita a devida análise e, consequentemente, declaração de conformidade para com as regulamentações do programa Aqui Tem Farmácia Popular.
Alega que seria de material desconhecimento do defendente os parâmetros objetivos exigidos pela autoridade administrativa e que, inclusive, não existiriam parâmetros normativos explicativos que indicassem, sequer por indução abstrata e remota, quais são os critérios entendidos pela autoridade administrativa que deixaram de ser cumpridos pelo defendente.
Análise
A norma que instituiu o PFPB atribuiu ao programa, expressamente, a natureza de convênio. Assim, ao assumir voluntariamente o múnus público de gestão de recursos do PFPB, o particular se submete à obrigação de prestar contas, conforme disposto no artigo 70, parágrafo único, da Constituição, e, eventual responsabilização em caso de mau uso dos recursos geridos, consoante dispõe o artigo 71, inciso II, da CF/1988. 
Ao se credenciar no Programa Farmácia Popular do Brasil, o defendente assinou termo de adesão no qual declarou estar expressamente ciente de todo o conteúdo e exigências da Portaria GM/MS nº 971/2012, vigente à época, as quais aceitou e se comprometeu a cumprir. A auditoria nº  17689 do Denasus teve como intuito avaliar a execução do PFPB, com foco no cumprimento das normas estabelecidas pela mencionada Portaria, sendo esse os critérios avaliados pela autoridade administrativa.
Os critérios que deixaram de ser cumpridos pelo defendente estão explicitados no Relatório de Auditoria nº 17689 do Denasus (peça 5) , os quais podem ser resumidos da seguinte forma:
2.5. Irregularidade nas dispensações e/ou na documentação comprobatória de dispensações de medicamentos do Programa Farmácia Popular do Brasil, caracterizada por:
registro de dispensação de medicamentos sem notas fiscais que comprovem a aquisição, contrariando o disposto nos arts. 23, 39 e 40 da Portaria GM/MS nº 971/2012, vigente de 15/5/2012 a 27/1/2016. Evidência: constatação 491834 (peça 5, p. 6-8) ;
registro de dispensação de medicamentos em nome de pessoas falecidas, contrariando o disposto nos arts. 21 e 23 da Portaria GM/MS nº 971/2012, vigente de 15/5/2012 a 27/1/2016. Evidência: constatação 491923 (peça 5, p. 8-9) ;
não apresentação de cópia do cupom fiscal, vinculado e/ou receitas médicas solicitados, contrariando o disposto nos arts. 21, 22, 23, 39 e 40 da Portaria GM/MS nº 971/2012, vigente de 15/5/2012 a 27/1/2016. Evidência: constatação 491931 (peça 5, p. 10-11) .
Em virtude da apresentação da documentação constante das peças 58-65, foi proposto realizar diligência ao Serviço de Auditoria do Denasus na Bahia (SEAUD/BA/DENASUS) para que procedesse à análise da nova documentação apresentada e verificasse se era capaz de ilidir, no todo ou em parte, as irregularidades apontadas no Relatório de Auditoria nº 17689 (peça 67) .
Em resposta à diligência (peças 74-76) , o Denasus informou que analisou os 34 Documentos Auxiliares de Notas Fiscais Eletrônicas - DANFE encaminhados pelo defendente e constatou que:
2. DANFE nº 167, nº 249, nº 461, nº 766, nº 1096 e nº 1461. Esses DANFEs foram emitidos no exercício de 2012, portanto, não fazem parte do período auditado, que foi de 2013 a 2015. Para a comprovação das aquisições anteriores a este período, o estabelecimento auditado apresentou a cópia do Livro Registro de Inventário contendo a posição do estoque em 31/12/2012, data definida como inicial para análise das aquisições no período de abrangência da auditoria, conforme apontado na Constatação Nº: 491832 do Relatório da Auditoria nº 17689.
3. DANFE nº 3443, nº 3929, nº 4133, nº 4220, nº 4474, nº 4915, nº 5659, nº 7520, nº 7564, nº  8443, nº 10003, nº 10005, nº 10710, nº 12259, nº 14016 e nº 19224. Esses DANFEs já tinham sido apresentados e analisados, conforme consta no Anexo I - Notas Fiscais Apresentadas - deste Ofício e no Anexo I do Relatório da Auditoria nº 17689.
4. DANFE nº 2003, nº 6275, nº 11192, nº 15178, nº 16224, nº 17025, nº 17613, nº 17887, nº  20565, nº 21736, nº 21748, nº 22543. Esses foram os únicos DANFEs que realmente não tinham sido apresentados anteriormente. Entretanto, verificou-se que os medicamentos (EAN) adquiridos nas notas fiscais, na sua maioria, não foram os medicamentos (EAN) solicitados no anexo I do Comunicado de Auditoria) e, consequentemente, não comprovam as vendas pelo Sistema Farmácia Popular do Brasil, no período auditado, conforme demonstra no Anexo II - Quadro Demostrativo das Aquisições - deste Ofício. 
5. Após análise dos 34 (trinta e quatro) Documentos Auxiliares de Notas Fiscais Eletrônicas - DANFE apresentado junto ao Ofício nº 12514/2022 - TCU/Seproc concluímos que esta documentação não altera o teor das irregularidades apontadas no Relatório de Auditoria nº  17689, mantendo-se o valor de R$ 152.940,34, sem os acréscimos legais.
Tendo em vista que a documentação apresentada às peças 58-65 não altera o teor e o valor das irregularidades apontadas no Relatório de Auditoria nº 17689, não assiste, dessa forma, razão ao defendente.
Culpabilidade
No âmbito do TCU, é considerado de boa-fé o responsável que, embora tenha concorrido para o dano ao erário ou outra irregularidade, seguiu as normas pertinentes, os preceitos e os princípios do direito. A análise, portanto, é feita sob o ponto de vista objetivo, sem que seja necessária a comprovação de má-fé (dolo) , mas apenas da ausência de boa-fé objetiva (Acórdão 7936/2018-TCU-Segunda Câmara, Relator Ministro-Substituto Augusto Sherman) .
Dessa forma, não é possível atestar a boa-fé do responsável, já que o dano decorreu justamente do descumprimento das normas e princípios do Programa Farmácia Popular do Brasil - PFPB. É possível afirmar que o responsável tinha consciência da ilicitude dos atos, haja vista ter assinado termo de adesão no qual requereu a habilitação nas condições estabelecidas pela Portaria que rege o Programa, da qual declarou expressamente estar ciente de todo o conteúdo e exigências, as quais aceitou e se comprometeu a cumprir.
CONCLUSÃO
Em face da análise promovida na seção "Exame Técnico", propõe-se rejeitar as alegações de defesa apresentadas pelo Sr. Antônio Luís de Souza Santos (CPF XXX.618.825-XX, CNPJ 33.894.932/0001-84) , uma vez que não foram suficientes para sanear as irregularidades a ele atribuídas.
Por fim, inexistindo nos autos elementos que demonstrem a boa-fé do responsável ou a ocorrência de outros excludentes de culpabilidade, conforme exposto na seção "Culpabilidade", devem suas contas ser, desde logo, julgadas irregulares, nos termos do art. 202, § 6º, do Regimento Interno/TCU, procedendo-se à sua condenação em débito e à aplicação da multa prevista no art. 57 da Lei 8.443/1992.
PROPOSTA DE ENCAMINHAMENTO
Diante do exposto, submetem-se os autos à consideração superior, propondo:
rejeitar as alegações de defesa apresentadas pelo empresário individual Antônio Luís de Souza Santos (CPF XXX.618.825-XX, CNPJ 33.894.932/0001-84) ;
com fundamento nos arts. 1º, inciso I, 16, inciso III, alíneas "b" e "c", da Lei 8.443/1992 c/c os arts. 19 e 23, inciso III, da mesma Lei, e com arts. 1º, inciso I, 209, inciso II e III, 210 e 214, inciso III, do Regimento Interno, que sejam julgadas irregulares as contas do empresário individual Antônio Luís de Souza Santos (CPF XXX.618.825-XX, CNPJ 33.894.932/0001-84) , e condená-lo ao pagamento das quantias a seguir especificadas, com a fixação do prazo de quinze dias, a contar das notificações, para comprovar, perante o Tribunal (art. 214, inciso III, alínea "a", do Regimento Interno) , o recolhimento das dívidas aos cofres do Fundo Nacional de Saúde, atualizadas monetariamente e acrescidas dos juros de mora, calculados a partir das datas discriminadas, até a data dos recolhimentos, na forma prevista na legislação em vigor, abatendo-se, na oportunidade, os valores já ressarcidos:
	DATA DA OCORRÊNCIA
	VALOR ORIGINAL
 (R$) 

	14/03/2013
	390,9

	14/03/2013
	282

	15/03/2013
	13,77

	15/03/2013
	41,85

	19/04/2013
	491,05

	19/04/2013
	124,2

	29/04/2013
	41,31

	29/04/2013
	13,77

	31/05/2013
	1.123,20

	31/05/2013
	25,2

	04/06/2013
	1.234,50

	04/06/2013
	28,8

	05/06/2013
	27,54

	28/06/2013
	1.439,20

	28/06/2013
	57,6

	28/06/2013
	13,77

	31/07/2013
	165,6

	31/07/2013
	1.055,70

	31/07/2013
	57,23

	02/09/2013
	309,6

	02/09/2013
	1.612,85

	02/09/2013
	42,62

	01/10/2013
	13,77

	02/10/2013
	1.316,50

	02/10/2013
	15

	12/11/2013
	4.048,00

	12/11/2013
	123,93

	12/11/2013
	24

	06/12/2013
	5.083,30

	06/12/2013
	220,32

	06/12/2013
	24,8

	30/12/2013
	4.041,85

	30/12/2013
	261,63

	30/12/2013
	4,8

	07/02/2014
	4.580,30

	07/02/2014
	220,32

	07/02/2014
	10,18

	07/02/2014
	28,8

	31/03/2014
	4.661,85

	31/03/2014
	192,78

	31/03/2014
	13,46

	31/03/2014
	30

	09/04/2014
	289,17

	16/04/2014
	5.030,35

	16/04/2014
	15,3

	13/05/2014
	330,48

	30/05/2014
	6.408,95

	30/05/2014
	39,3

	02/06/2014
	7.832,10

	02/06/2014
	87,9

	06/06/2014
	385,56

	04/07/2014
	454,41

	04/07/2014
	62,8

	04/07/2014
	30,69

	04/07/2014
	7.870,15

	31/07/2014
	93,6

	31/07/2014
	5.415,00

	01/08/2014
	289,17

	01/08/2014
	13,46

	09/09/2014
	27,54

	09/09/2014
	5.668,00

	09/09/2014
	27,54

	09/09/2014
	96,9

	02/10/2014
	124,8

	02/10/2014
	5.224,75

	03/10/2014
	13,77

	03/10/2014
	41,31

	03/11/2014
	5.149,05

	03/11/2014
	13,77

	03/11/2014
	210,6

	03/11/2014
	136,18

	28/11/2014
	5.282,00

	28/11/2014
	82,31

	28/11/2014
	70,8

	14/01/2015
	4.585,35

	14/01/2015
	50,4

	14/01/2015
	27,23

	09/02/2015
	41,31

	09/02/2015
	76,08

	09/02/2015
	202,05

	09/02/2015
	20

	09/02/2015
	4.951,40

	03/03/2015
	96,39

	03/03/2015
	4.931,55

	03/03/2015
	25,56

	03/03/2015
	226,35

	03/03/2015
	87,44

	02/04/2015
	13,77

	02/04/2015
	51,12

	02/04/2015
	4.051,00

	02/04/2015
	55,08

	02/04/2015
	164,6

	05/05/2015
	4.656,15

	05/05/2015
	175

	05/05/2015
	51,12

	05/05/2015
	413,1

	12/06/2015
	20

	12/06/2015
	25,56

	12/06/2015
	330,48

	12/06/2015
	4.251,15

	12/06/2015
	155,4

	07/07/2015
	4.270,20

	07/07/2015
	261,63

	07/07/2015
	69

	07/07/2015
	173,45

	05/08/2015
	13,46

	05/08/2015
	21,6

	05/08/2015
	647,19

	05/08/2015
	4.932,05

	05/08/2015
	264,9

	31/08/2015
	6.454,35

	31/08/2015
	908,82

	31/08/2015
	127,8

	31/08/2015
	255,4

	14/10/2015
	123,4

	14/10/2015
	5.913,05

	14/10/2015
	178,35

	15/10/2015
	784,89

	15/10/2015
	13,46

	30/10/2015
	162,6

	30/10/2015
	138,8

	30/10/2015
	6.380,85

	05/11/2015
	784,89

c) aplicar ao Sr. Antônio Luís de Souza Santos (CPF XXX.618.825-XX) , a multa prevista no art. 57 da Lei 8.443/1992 c/c o art. 267 do Regimento Interno, com a fixação do prazo de quinze dias, a contar das notificações, para comprovar, perante o Tribunal (art. 214, inciso III, alínea "a", do Regimento Interno) , o recolhimento das dívidas aos cofres do Tesouro Nacional, atualizadas monetariamente desde a data do Acórdão até a dos efetivos recolhimentos, se forem pagas após o vencimento, na forma da legislação em vigor;
d) autorizar, desde logo, nos termos do art. 28, inciso II, da Lei 8.443/1992, a cobrança judicial das dívidas, caso não atendidas as notificações;
e) autorizar, desde logo, e com fundamento no art. 26, da Lei 8.443/1992 c/c o art. 217, do Regimento Interno do TCU, caso seja do interesse do responsável, o parcelamento das dívidas em até 36 parcelas, devendo incidir, sobre cada uma, os encargos legais devidos, sem prejuízo de alertá-lo de que, caso opte por essa forma de pagamento, a falta de comprovação do recolhimento de qualquer parcela implicará o vencimento antecipado do saldo devedor, nos termos do art. 26, parágrafo único, e 59, da Lei 8.443/1992 c/c o art. 217, § 2º, do Regimento Interno do TCU;
f) enviar cópia do Acórdão que vier a ser prolatado à Procuradoria da República no Estado da Bahia, nos termos do § 3º do art. 16 da Lei 8.443/1992, c/c o § 7º do art. 209 do Regimento Interno do TCU, para adoção das medidas cabíveis, e ao Fundo Nacional de Saúde e aos responsáveis, para ciência, e informar-lhes que a deliberação, acompanhada do Relatório e do Voto que a fundamenta, está disponível para a consulta no endereço www.tcu.gov.br/acordaos, além de esclarecer que, caso requerido, o TCU poderá fornecer sem custos as correspondentes cópias, de forma impressa;
g) informar à Procuradoria da República no Estado da Bahia que, nos termos do parágrafo único do art. 62 da Resolução TCU 259/2014, os procuradores e membros do Ministério Público credenciados nesta Corte podem acessar os presentes autos de forma eletrônica e automática, ressalvados apenas os casos de eventuais peças classificadas como sigilosas, as quais requerem solicitação formal.
É o relatório.

Vítor Reichmann Mendes (OAB/PR 96.299) e Cassiano Altoé (OAB/PR 97.825).

Procurador Marinus Eduardo De Vries Marsico.

TOMADA DE CONTAS ESPECIAL. PROGRAMA FARMÁCIA POPULAR. PREJUÍZOS DECORRENTES DA PRÁTICA DE ATOS NÃO CONSENTÂNEOS À LEGISLAÇÃO DO PROGRAMA. IRREGULARIDADE DAS CONTAS, CONDENAÇÃO EM DÉBITO E APLICAÇÃO DE MULTA.

TOMADA DE CONTAS ESPECIAL (TCE)

Unidade de Auditoria Especializada em Tomada de Contas Especial (AudTCE).

Em exame, tomada de contas especial (TCE) instaurada pelo Fundo Nacional de Saúde/Ministério da Saúde (FNS/MS) em desfavor do empresário individual Sr. Antônio Luís de Souza Santos, em razão da aplicação irregular dos recursos do Sistema Único de Saúde (SUS) no âmbito do Programa Farmácia Popular do Brasil - Aqui Tem Farmácia Popular, no período de 14/3/2013 a 5/11/2015.
Auditoria realizada pelo Denasus identificou que o estabelecimento comercial causou prejuízo ao referido programa em decorrência de práticas contrárias às normas estabelecidas pelo Ministério da Saúde, especificamente no que tange ao: (i) registro de dispensação de medicamentos sem apresentação de notas fiscais de aquisição; (ii) registro de dispensação de medicamentos em nome de pessoas falecidas; e (iii) não apresentação de cópia do cupom fiscal, vinculado e/ou receitas médicas solicitados.
O dano apurado pelo órgão de fiscalização foi da ordem de R$ 152.940,34, em valores históricos.
No âmbito deste Tribunal, a responsabilização recaiu sobre a pessoa física do empresário, uma vez que as empresas individuais não possuem personalidade jurídica, conforme entendimento constante do voto condutor dos Acórdão 4508/2020-TCU-Primeira Câmara, 2.737/2013-TCU-Plenário, dentre outros.
Instado a se manifestar, conforme avisos de recebimento (peças 52 e 53) , o responsável apresentou suas alegações de defesa (peças 57-65) .
A unidade técnica propôs, em uníssono, o julgamento pela irregularidade das contas da responsável, a condenação no débito apurado e a aplicação de multa.
O MPTCU, neste ato representado pelo Procurador Dr. Marinus Eduardo de Vries Marsico, anuiu à proposta de mérito da unidade técnica.
Feito esse breve histórico passo à análise de mérito destes autos.
Inicialmente, destaco não se encontrar caracterizada a prescrição, conforme evidenciado pela unidade técnica, na instrução que integra o relatório precedente. 
No mérito, acompanho as manifestações precedentes, cujas análises adoto como minhas razões de decidir. De fato, restaram caracterizadas as irregularidades apontadas, relacionadas aos prejuízos decorrentes do descumprimento das regras do Programa Farmácia Popular, e a responsabilidade do responsável, que se utilizou de recursos públicos sem a apresentação de sua regular aplicação.
A defesa apresentada não trouxe aos autos elementos que pudessem elidir as irregularidades apuradas em auditoria do Denasus. Os documentos apresentados, conforme evidenciado nos autos, ou não fazem parte do período auditado ou não tem o condão de alterar as conclusões da auditoria na qual se baseou esta tomada de contas especial, motivo pelo qual entendo correta a proposta formulada pela unidade técnica de irregularidade das contas do responsável e sua condenação em débito e multa.
Com o objetivo de ampliar a busca pelos bens na fase de execução, faço incluir no acórdão condenatório o CNPJ ao lado do CPF do empresário individual.
	Dessa forma, em face da inexistência nos autos de documentos que afastem as irregularidades apontadas nestes autos, acompanho a proposta de encaminhamento oferecida pela unidade técnica, com apoio do MPTCU, e voto pela adoção da minuta de acórdão que trago à consideração deste colegiado.
TCU, Sala das Sessões, em 7 de fevereiro de 2023.
Ministro VITAL DO RÊGO 
Relator